ACORDAO-COMPLETO-2373892

ACÓRDÃO 10590/2019 ATA 37/2019 - SEGUNDA CÂMARA

VISTOS, relatados e discutidos estes autos referentes à Tomada de Contas Especial instaurada pelo Fundo Nacional de Desenvolvimento da Educação - FNDE, em decorrência da omissão no dever de prestar contas dos recursos oriundos do Convênio 700.108/2011, celebrado entre o referido Fundo e o Município de Calumbi/PE, para construção de uma unidade escolar no âmbito do Programa Nacional de Reestruturação e Aparelhagem da Rede Escolar Pública de Educação Infantil - Proinfância. 
ACORDAM os Ministros do Tribunal de Contas da União, reunidos em sessão da 2ª Câmara, ante as razões expostas pelo Relator, em:
9.1. com fundamento nos arts. 1º, inciso I, 16, inciso III, alíneas a e c, 19, caput, e 23, inciso III, da Lei 8.443/1992, julgar irregulares as contas do Sr. Erivaldo José da Silva e condená-lo ao pagamento das quantias adiante discriminadas, atualizadas monetariamente e acrescidas dos juros de mora, calculados a partir das datas indicadas até a data da efetiva quitação, nos termos da legislação em vigor, fixando-lhe o prazo de 15 (quinze) dias, a contar do recebimento da respectiva notificação, para que comprove, perante o Tribunal (art. 214, inciso III, alínea a, do Regimento Interno/TCU) , o recolhimento da dívida ao Fundo Nacional de Desenvolvimento da Educação: 
	Data da ocorrência
	Valor (R$) 

	04/01/2012
	305.481,46

	23/08/2012
	152.740,73

	10/02/2014
	152.740,73

9.2. aplicar ao Sr. Erivaldo José da Silva a multa prevista no art. 57 da Lei 8.443/1992 no valor de R$ 90.000,00 (noventa mil reais) , fixando-lhe o prazo de 15 (quinze) dias, a contar da notificação, para que comprove, perante o Tribunal, o recolhimento da dívida ao Tesouro Nacional (art. 214, inciso III, alínea a, do Regimento Interno/TCU) , atualizada monetariamente desde a data deste Acórdão até a data do efetivo recolhimento, se for paga após o vencimento, na forma da legislação em vigor;
9.3. autorizar, caso requerido, nos termos do art. 26 da Lei 8.443/1992, o parcelamento da dívida  em até 36 (trinta e seis) parcelas mensais e sucessivas, sobre as quais incidirão os correspondentes acréscimos legais (débito: atualização monetária e juros de mora; multa: atualização monetária) , esclarecendo ao responsável que a falta de pagamento de qualquer parcela importará no vencimento antecipado do saldo devedor (art. 217, § 2º, inciso II, do RI/TCU) , sem prejuízo das demais medidas legais;   
9.4. autorizar, desde logo, a cobrança judicial das dívidas a que se refere este Acórdão, caso não atendida a notificação, com base no art. 28, inciso II, da Lei 8.443/1992;
9.5. remeter cópia deste Acórdão à Procuradoria da República no Estado de Pernambuco, com fundamento no art. 16, § 3º, da Lei 8.443/1992 c/c o art. 209, § 7º, do RI/TCU, e ao FNDE.

Tomada de Contas Especial instaurada pelo concedente em decorrência da omissão no dever de prestar contas dos recursos oriundos de convênio cujo objeto era construção de uma unidade escolar no âmbito do Programa Nacional de Reestruturação e Aparelhagem da Rede Escolar Pública de Educação Infantil  Proinfância.

Segunda Câmara

Município de Calumbi/PE.

3. Responsável: Erivaldo José da Silva (XXX.652.148-XX).

Ana Arraes (Presidente).

13.1. Ministros presentes: Ana Arraes (Presidente) e Aroldo Cedraz.
13.2. Ministra que alegou impedimento na Sessão: Ana Arraes (Presidente).
13.3. Ministros-Substitutos convocados: Augusto Sherman Cavalcanti e Marcos Bemquerer Costa (Relator).
13.4. Ministro-Substituto presente: André Luís de Carvalho.

ACORDAO-COMPLETO-2416458

Acórdão 7143/2020 - Segunda Câmara

ACORDAO-COMPLETO-2517058

Acórdão 6747/2022 - Segunda Câmara

MARCOS BEMQUERER

Trata-se da Tomada de Contas Especial instaurada pelo Fundo Nacional de Desenvolvimento Nacional da Educação - FNDE, tendo como responsável o Sr. Erivaldo José da Silva, prefeito nos períodos de 2009-2012 e 2013-2016, em decorrência da omissão no dever de prestar contas dos recursos oriundos do Convênio 700.108/2011, celebrado entre o mencionado Fundo e o Município de Calumbi/PE (peças 21 e 22) .
2.	 O objeto do referido ajuste visava à construção de uma unidade escolar no âmbito do Programa Nacional de Reestruturação e Aparelhagem da Rede Escolar Pública de Educação Infantil - Proinfância. 
3.	Para a implementação do objeto pactuado foi acordado o montante de R$ 617.134,26, sendo R$ 610.962,92 à conta do concedente e R$ 6.171,34 de contrapartida do convenente. Os recursos federais foram liberados ao Município de Calumbi/PE, conforme quadro a seguir: 
	Ordem Bancária
	Valor Original (R$) 
	Data da Ordem Bancária

	2011OB704931
	305.481,46
	30/12/2011

	2012OB703588
	152.740,73
	21/8/2012

	2014OB700095
	152.740,73
	6/2/2014

4.	A Secretaria de Controle Interno certificou a irregularidade das contas do Sr. Erivaldo José da Silva (peças 25 e 26) e a autoridade ministerial manifestou a sua ciência sobre esse parecer (peça 27) .
5.	Transcrevo, a seguir e com os ajustes de forma necessários, excerto da instrução da peça 41, elaborada no âmbito da Secex-TCE, em que a matéria destes autos foi assim historiada e examinada: 
"HISTÓRICO
3. O presente processo foi objeto de instrução preliminar (peça 29) , a qual concluiu pela realização da citação e da audiência do Sr. Erivaldo José da Silva. A mencionada proposta de encaminhamento contou com a anuência do Diretor e do Secretário da unidade (peças 30 e 31) , tendo sido a citação e a audiência do responsável autorizadas por delegação de competência do Relator deste feito, Ministro-Substituto Marcos Bemquerer. As aludidas citação e audiência foram realizadas por meio do Ofício 2.302/2018-TCU/Secex-TCE (peça 32) , o qual foi comprovadamente recebido no domicílio do responsável em 23/1/2019, conforme atesta o Aviso de Recebimento - AR (peça 33) .
4. Por oportuno, cabe ressaltar que o responsável foi citado em função da não comprovação da boa e regular aplicação dos recursos federais repassados ao Município de Calumbi/PE, em face da omissão no dever de prestar contas dos valores transferidos, no âmbito do Convênio 700.108/2011, e ouvido em audiência em virtude do não cumprimento do prazo originalmente estipulado para prestação de contas, o qual expirou em 6/8/2015 (peça 3) , em razão das irregularidades e das condutas omissivas especificadas a seguir:
4.1. Citação:
4.1.1. Irregularidade 1: não comprovação da boa e regular aplicação dos recursos federais repassados ao Município de Calumbi/PE, em face da omissão no dever de prestar contas dos valores transferidos, no âmbito do Convênio 700.108/2011 (Siafi 669524) ;
4.1.2. Conduta 1: em face da omissão na prestação de contas, cujo prazo encerrou-se em 6/8/2015, o responsável não logrou demonstrar a boa e regular aplicação dos recursos federais recebidos à conta do Convênio 700.108/2011;
4.1.3. Evidências 1: Relatório de Demandas Externas 00215.001182/2012-62 e Relatório de TCE 576/2017-Direc/Cotce/CGCap/Difin-FNDE/MEC;
4.1.4. Dispositivos violados 1: art. 37, caput, c/c o art. 70, parágrafo único, da Constituição da República Federativa do Brasil, art. 93 do Decreto-lei 200/1967; art. 66, caput, do Decreto 93.872/1986; § 2º do art. 56 da Portaria-Interministerial-MPOG-MF-CGU 127-2008; Cláusulas Décima Quinta e Décima Sétima do Termo de Convênio 700.108/2011;
4.1.5. Valores históricos dos débitos e respectivas datas de ocorrência:
	Valor Original (R$) 
	Data da OB

	305.481,46
	30/12/2011

	152.740,73
	21/8/2012

	152.740,73
	6/2/2014

4.2. Audiência:
4.2.1. Irregularidade 2: não cumprimento do prazo originalmente estipulado para prestação de contas;
4.2.2. Conduta 2: descumprir o prazo originalmente estipulado para prestação de contas dos recursos federais recebidos à conta do Convênio 700.108/2011, o qual se encerrou em 6/8/2015;
4.2.3. Evidências 2: Relatório de Demandas Externas 00215.001182/2012-62 e Relatório de TCE 576/2017-Direc/Cotce/CGCap/Difin-FNDE/MEC;
4.2.4. Dispositivos violados 2: art. 37, caput, c/c o art. 70, parágrafo único, da Constituição da República Federativa do Brasil, art. 93 do Decreto-lei 200/1967; art. 66, caput, do Decreto 93.872/1986; § 2º do art. 56 da Portaria-Interministerial-MPOG-MF-CGU 127-2008; Cláusulas Décima Quinta e Décima Sétima do Termo de Convênio 700.108/2011.
5. O responsável foi considerado revel por meio da instrução de mérito (peça 35) , a qual contou com a anuência do Diretor e do Secretário da unidade (peças 36 e 37) .
6. Posteriormente, quando os autos já se encontravam no MP/TCU (peça 39) , o Sr. Erivaldo José da Silva, por intermédio dos seus advogados constituídos por meio da procuração à peça 34, (...) , apresentou as suas alegações de defesa (peça 38) , as quais serão analisadas na sessão 'EXAME TÉCNICO' da presente instrução, em face do Despacho do Relator (peça 40) .
EXAME TÉCNICO - Análise Preliminar
7. De início, salienta-se que está clara a competência deste Tribunal para julgar este processo, pois se trata de recursos federais repassados pelo FNDE ao Município de Calumbi/PE. Outrossim, não restou caracterizada nulidade processual oriunda da inobservância de formalidades que acarretasse prejuízo processual ao responsável ou ao interesse público (art. 171 do RI/TCU) . Também foram atendidos os pressupostos de constituição e desenvolvimento válido e regular desta tomada de contas especial (art. 71, inciso II, da Constituição Federal, art. 8º, caput, da Lei 8.443/1992, art. 84 do Decreto-Lei 200/1967 e art. 5º, caput, parágrafo único e incisos I a IV, da IN/TCU 71/2012, modificada pela IN/TCU 76/2016) .
8. Ademais, verifica-se que não houve o transcurso de mais de dez anos desde os fatos geradores da dívida sem que tenha havido a notificação do responsável pela autoridade administrativa federal competente (art. 6º, inciso II, c/c art. 19, da IN/TCU 71/2012, modificada pela IN/TCU 76/2016) , uma vez que os recursos foram transferidos entre 2011 e 2014, o prazo final para a prestação de contas esgotou-se em 6/8/2015 (peça 3) , e o responsável foi notificado sobre a omissão pela autoridade administrativa competente em 26/3/2016 (peça 12, p. 3) .
9. Também se verifica que o valor original do débito é igual a R$ 610.962,92 (peça 4) , portanto, superior a R$ 100.000,00, na forma estabelecida nos arts. 6º, inciso I, e 19, da IN/TCU 71/2012, modificada pela IN/TCU 76/2016.
10. A propósito, registra-se que, em atendimento ao subitem 9.4 do Acórdão 1772/2017-TCU-Plenário (Relator Ministro-Substituto Augusto Sherman Cavalcanti) , foi efetuada pesquisa no sistema processual do TCU, e não foram encontradas tomadas de contas especiais em tramitação com débitos imputáveis ao responsável com valores inferiores ao fixado no art. 6º, inciso I, da Instrução Normativa TCU 71/2012, a fim de que seja observado o disposto no art. 6º, § 1º, da mesma norma.
11. Por oportuno, cabe ressaltar que houve a devida formulação da imputação das irregularidades ao responsável, como também a correspondente descrição delas no expediente de citação, com base na individualização das suas condutas omissivas, como já foi detalhado no item 4, e seus respectivos subitens, desta instrução.
12. Ressalta-se que foi viabilizado o exercício do contraditório em sua dimensão substancial, pois se realizaram a citação e a audiência do responsável Sr. Erivaldo José da Silva por meio do Ofício 2.302/2018-TCU/Secex-TCE (peça 32) , o qual foi recebido no seu domicílio em 23/1/2019, conforme atesta o AR (peça 33) , atendendo ao art. 5º, inciso LV, da Constituição Federal c/c o art. 12, incisos I e II, da Lei 8.443/1992.
EXAME TÉCNICO - Análise das alegações de defesa do Sr. Erivaldo José da Silva (peça 38) 
Argumentos
13. Após argumentar que a prestação de contas deverá ser apresentada pela gestão executiva posterior e fazer um breve histórico processual, eis a defesa do responsável, em síntese (peça 38) :
	a) relata os seguintes fatos: (i) a realização de processo licitatório para executar as obras do convênio; (ii) a celebração do Contrato n. 40/2011 com a Construtora Soares de Lima Engenharia Ltda. (CNPJ 41.250.507/0001-80) , em 7/12/2011, para a execução das obras; (iii) a rescisão do mencionado contrato ocorrida em 12/2/2013; (iv) a convocação da empresa Construserv Comércio, Serviços e Construções Ltda. (CNPJ 08.724.586/0001-49) , em 11/5/2013, com a qual foi firmado o Contrato n. 15/2013, em 17/5/2013; (v) a realização de inspeção física nas obras da creche pela CGU, em 22/7/2013, quando se constatou que as obras ainda se encontravam paralisadas; (vi) a posterior notificação da empresa Construserv para o imediato reinício das obras, não havendo que se falar em paralisação da obra ou em pagamentos por itens não executados;
	b) por seu turno, com base nas fotos que colaciona (peça 38, p. 46-73) , afirma que a obra teve continuidade após a fiscalização da CGU e também que todos os itens pagos foram devidamente executados, motivo pelo qual solicita uma nova perícia/fiscalização da referida obra;
	c) aduz que não há agência bancária em Calumbi/PE e que, por isso, seria mais fácil movimentar os recursos por meio de transferências para contas de titularidade da própria Prefeitura, sendo os valores inicialmente retirados e posteriormente devolvidos à conta específica do convênio, sendo todos os recursos aplicados na obra;
	d) alegando não ter juntado aos autos as notas de empenho dos pagamentos realizados, por não ter obtido tais documentos da Prefeitura de Calumbi/PE, requer que este Tribunal intime o ente municipal para que apresente tais documentos;
	e) requer também que seja verificada a conformidade documental entre os boletins de medição e os pagamentos efetuados, concluindo que lhe era inexigível conduta diversa quando autorizou os pagamentos;
	f) assevera que não há que se falar em culpa ou dolo por pagamento realizado em desconformidade com a execução da obra, não se admitindo a responsabilidade objetiva do agente público, tampouco há que se falar em má-fé do responsável, pois ele não contribuiu para eventual prejuízo ao erário, descabendo responsabilizá-lo pelo ressarcimento de débito, citando também, como sustento, doutrina de Mauro Roberto de Mattos (peça 38, p. 12) e Marino Pazzaglini Filho (peça 38, p. 13) relacionada à improbidade administrativa;
	g) caracteriza a função do ordenador de despesas nos termos do art. 80, §1°, do Decreto-Lei 200/1967, afirmando que as suas atribuições diziam respeito à verificação de conformidade formal e documental de cada despesa a ser paga, assim como das liquidações correspondentes, e também afirma que tal verificação nada diz respeito ao mérito técnico das despesas relativas a obras de engenharia;
	h) anota que a análise técnica ficava aos cuidados dos responsáveis técnicos habilitados para fiscalizar e atestar a execução regular da obra, sendo que isso escapa à competência e à possibilidade de verificação do gestor municipal, não havendo conexão entre o ordenador de despesas e a execução irregular do convênio em tela;
	i) citando o art. 80, §2°, do Decreto-Lei 200/1967, afirma que não é responsável por prejuízos causados por atos de agentes subordinados, salvo se houvesse acontecido uma omissão, citando acórdão do TRF-5 no mesmo sentido (peça 38, p. 6) , assim como cita o Acórdão 206/2002-TCU-Plenário do TCU (peça 38, p. 6-7) , mediante o qual se concluiu que não se pode atribuir aos agentes políticos a responsabilidade pela execução de atos administrativos por seus agentes delegados;
	j) cita o art. 11 da Lei Estadual 11.781/2000 e o art. 11 do Decreto-Lei 200/1967, os quais tratam do instituto da delegação de competência;
	k) colaciona diversos precedentes judiciais (STJ, TRF-1, TJ-RS e TRF-5; peça 38, p. 8-9) que versam sobre casos concretos nos quais foi afastada a responsabilidade dos gestores em virtude de ter havido delegação de competência, além de citar também os Acórdão 92/2004-TCU-Segunda Câmara  (peça 38, p. 10) e 2.628/2008-Plenário (peça 38, p. 10-12) do TCU, os quais afastaram a responsabilidade dos gestores em virtude de a fiscalização das obras em questão ter sido executada por agentes delegados para esta finalidade específica;
	l) aduz que, em nenhum momento, houve por sua parte omissão em fiscalizar a execução do convênio ou ação sua que concorresse para a execução irregular do ajuste ou para que houvesse pagamentos indevidos;
	m) colaciona precedentes judiciais do TFR-1 e do TJ-RS acerca de ações de improbidade administrativa (peça 38, p. 14-15) e afirma que não se lhe pode imputar qualquer responsabilidade administrativa, civil ou penal, pois a sua conduta foi sempre pautada na legalidade, na probidade administrativa e no resguardo ao erário;
	n) alega que, como não houve dano ao município nem enriquecimento ilícito por parte deste, e considerando que as fotos colacionadas (peça 38, p. 46-73) comprovam a execução do convênio e a incontroversa realização da obra, é incabível o ressarcimento ao erário, pois isso caracterizaria o enriquecimento ilícito da União, contrariando o art. 884 do Código Civil;
	o) assevera que não há qualquer prova de que o dano ao erário foi ocasionado por dolo ou culpa, pois a responsabilidade do agente público de ressarcir o erário não pode ser objetiva e deve ser baseada em dolo ou culpa, devendo ser demonstrado que o dano decorreu de determinado ato ilícito praticado pelo agente público, com dolo ou culpa, a teor do art. 927 do Código Civil;
	p) cita precedentes judiciais do TJ-RS e do TJ-MG a esse respeito (peça 38, p. 17-19) ;
	q) afirma que as declarações emanadas de autoridades públicas gozam de presunção relativa de veracidade, ante a sua fé pública, e conclui que o ressarcimento é improcedente;
	r) por fim requer que:
	r.1) o Tribunal proceda a uma nova perícia/fiscalização na obra objeto do convênio;
	r.2) o Tribunal intime a Prefeitura Municipal de Calumbi/PE para que apresente as notas de empenho relativas aos pagamentos efetuados à empresa que executou a referida obra;
	r.3) o responsável seja isento das irregularidades apontadas pela instrução inicial;
	r.4) a presente tomada de contas especial seja julgada regular em relação ao responsável;
	r.5) não haja nota de improbidade administrativa, quando do julgamento deste processo;
	r.6) pelo princípio da eventualidade, a presente tomada de contas especial seja julgada, ao menos, regular com ressalvas;
	r.7) a produção de todas as provas em direitos admitidas, como, por exemplo, apresentação de documentos, prestação de depoimento das partes envolvidas, inquirição de testemunhas e realização de perícia técnica;
	r.8) todo e qualquer ato de comunicação processual seja efetuado em nome do advogado Luís Alberto Gallindo Martins (OAB/PE 20.189) , sob pena de nulidade processual. 
Análise
14. Preliminarmente, deve-se ressaltar que o motivo pelo qual o FNDE instaurou a presente tomada de contas especial, ou seja, a omissão no dever de prestar contas do Convênio 700.108/2011, não foi elidido pelas alegações de defesa apresentadas pelo responsável (peça 38) . Além disso, verifica-se que o prazo final para a apresentação da prestação de contas expirou em 6/8/2015 (peça 3) , ainda na gestão do responsável Sr. Erivaldo José da Silva como Prefeito Municipal de Calumbi/PE.
15. Nesse particular, conforme estabelecido pela Cláusula Décima Quinta do Convênio 700.108/2011 (peça 22, p. 2) , a prestação de contas da avença em questão deveria incluir os seguintes documentos:
'I. Ofício de encaminhamento ao Presidente do FNDE;
II. Cópia do Plano de Trabalho;
III. Cópia do termo de convênio, com a indicação da data de sua publicação;
IV. Relatório de Cumprimento do Objeto do Convênio, contendo, como parte integrante, no mínimo, os seguintes documentos:
a) Demonstrativo da Execução Físico-financeira;
b) Demonstrativo da Receita e da Despesa, evidenciando os recursos recebidos, os rendimentos auferidos em aplicações financeiras, a contrapartida pactuada, as despesas realizadas e o saldo existente ao final da execução do convênio, se for o caso;
c) Relação dos Pagamentos Efetuados;
d) Relação dos Bens Adquiridos, Produzidos ou Construídos com recursos deste Convênio;
e) Declaração de realização dos objetivos a que se propunha o instrumento;
f) Declaração por meio da qual o CONVENENTE se obriga a manter os documentos relacionados ao Convênio arquivados em sua sede e em boa ordem, pelo prazo de 20 (vinte) anos, contados da data em que foi aprovada a prestação de contas;
V. Cópia do termo de aceitação definitiva da obra;
VI. Extratos da conta bancária específica e dos rendimentos da aplicação financeira, quando for o caso, evidenciando a movimentação dos recursos no período compreendido entre a data do depósito da primeira parcela até o fim da vigência do Convênio;
VII. Comprovante de recolhimento do saldo de recursos, se houver;
VIII. Cópia da homologação e adjudicação das licitações realizadas ou apresentação dos atos que justifiquem sua dispensa ou inexigibilidade, com o respectivo embasamento legal.'
16. Logo, como o responsável trouxe, em suas alegações de defesa, apenas os extratos bancários (peça 38, p. 22-45) e diversas fotos da obra (peça 38, p. 46-73) , não tendo sido colacionados vários dos elementos essenciais previstos na Cláusula Décima Quinta do Convênio 700.108/2011 (peça 22, p. 2) , pode-se concluir que restou devidamente comprovada a omissão no dever de prestar contas do Convênio 700.108/2011.
17. Nesse diapasão, verifica-se que a jurisprudência do TCU é firme no sentido da responsabilidade pessoal do gestor pela comprovação da boa e regular aplicação dos recursos federais recebidos mediante convênio ou instrumentos congêneres, submetendo-se todo aquele que administra recursos públicos ao dever constitucional e legal de demonstrar o correto emprego dos valores federais, nos termos do parágrafo único do art. 70 da Constituição Federal de 1988 e do art. 93 do Decreto-Lei n. 200, de 25 de fevereiro de 1967 (v.g.: Acórdãos 225/2000, 27/2004, 1.569/2007, da Segunda Câmara; e Acórdãos 11/1997, 1.659/2006 e 59/2009, do Plenário) .
18. Por esse prisma, a deficiência no dever de prestar contas, com a falta de demonstração do nexo causal entre os recursos transferidos e as despesas incorridas no ajuste, configura ofensa não só às regras legais, mas também aos princípios basilares da administração pública, já que, ao final e ao cabo, o gestor deixa de prestar satisfação à sociedade sobre o efetivo emprego dos recursos postos sob a sua responsabilidade, dando ensejo, inclusive, à presunção legal de dano ao erário pela não aplicação dos aludidos valores com o desvio dos recursos federais.
19. Portanto, é forçoso concluir que a presente tomada de contas especial não trata de atos que deveriam ser praticados por outras pessoas que receberam delegações de competência por parte do ex-gestor municipal, nem de fiscalização técnica de engenharia e/ou ateste de execução da obra em questão, mas do inafastável dever de prestar contas dos recursos transferidos à conta da mencionada avença, o qual era indubitavelmente do Sr. Erivaldo José da Silva (CPF XXX.652.148-XX) , ex-Prefeito Municipal de Calumbi/PE (gestões 2009-2012 e 2013-2016) , conforme estabelecido pela já mencionada Cláusula Décima Quinta do Convênio 700.108/2011 (peça 22, p. 2) , não podendo tal responsabilidade ser atribuída à gestão municipal posterior, como quer dar a entender o responsável.
20. Conforme jurisprudência deste Tribunal: 'Para comprovar a boa e regular aplicação de recursos públicos transferidos por força de convênios celebrados com a União, não basta a simples apresentação da prestação de contas do ajuste. É imprescindível que o responsável evidencie, por meio de documentos idôneos, que o objeto do convênio foi efetivamente executado com os valores recebidos. Tal evidenciação só se dá mediante inequívoca comprovação da existência de nexo de causalidade entre a fonte de receita e os gastos para consecução do objeto do ajuste. Assim, é imperioso que, com os documentos apresentados com vistas a comprovar o bom emprego dos valores públicos, seja possível constatar que eles foram efetivamente utilizados no objeto pactuado, de acordo com os normativos legais e regulamentares vigentes' (Acórdão 6098/2017-TCU-Primeira Câmara, Relator Ministro Benjamin Zymler) .
21. Por sua vez, analisando as fotos colacionadas pelo responsável em sua defesa (peça 38, p. 46-73) , conclui-se que a construção da escola objeto do Convênio 700.108/2011 não está concluída, pois ainda faltam alguns serviços que são essenciais para que a escola possa ser utilizada como tal, a exemplo da conclusão dos pisos, da limpeza do imóvel e de toda a parte relativa aos equipamentos, de tal forma que não se pode vislumbrar algum benefício dos recursos empregados na execução da aludida obra em favor da comunidade de Calumbi/PE, o que evidencia a não comprovação da boa e regular aplicação dos recursos repassados pelo FNDE ao município. Além disso, o gestor não juntou aos autos elementos de prova de que a escola efetivamente entrou em funcionamento, a exemplo de elementos comprobatórios das atividades educacionais ali desenvolvidas.
22. De toda sorte, esta Corte entende que não basta executar fisicamente a obra objeto de um convênio, mas o gestor deve demonstrar que a conclusão da obra foi custeada com recursos da avença, conforme se observa nos seguintes julgados:
22.1. Acórdão 7200/2018-TCU-Segunda Câmara (Relator Ministro-Substituto Marcos Bemquerer) : 'É inerente ao regime de prestação de contas previsto no art. 70, parágrafo único, da Constituição Federal o dever de o responsável pelo convênio demonstrar o nexo causal entre os recursos por ele geridos e os documentos de despesas referentes à execução, tais como notas de empenho, ordens bancárias, cheques, recibos ou notas fiscais e extratos bancários, a confirmar o custeio, com recursos da União, dos bens produzidos e dos serviços realizados no ajuste.'
22.2. Acórdão 1573/2007-TCU-Primeira Câmara (Relator Ministro Valmir Campelo) : 'A execução de objeto de convênio, desacompanhada da prestação de contas, não é suficiente para se formar juízo acerca do nexo de causalidade que demonstre que dito objeto tenha sido, de fato, realizado com a utilização dos valores repassados em função do ajuste pactuado.'
23. Por seu turno, analisando os extratos bancários colacionadas pelo responsável em sua defesa (peça 38, p. 22-45) , em conjunto com os extratos bancários que já constavam dos autos (peça 5) , verifica-se que o último pagamento efetuado à empresa Construserv Comércio, Serviços e Construções Ltda. (CNPJ 08.724.586/0001-49) ocorreu em 30/12/2014, no valor de R$ 35.000,00, assim como o último movimento na conta específica da avença ocorreu em 29/5/2015, no valor de R$ 710,16 (peça 5, p. 3) , tudo isso dentro da gestão do Sr. Erivaldo José da Silva, como Prefeito Municipal de Calumbi/PE, o que leva à conclusão incontestável de que o aludido ex-gestor municipal foi o único responsável pela execução das despesas à conta dos recursos do Convênio 700.108/2011, tampouco podendo tal responsabilidade ser atribuída à gestão municipal posterior ou a qualquer agente delegado do município.
24. Ademais, como também se verifica pela análise dos extratos bancários da conta específica (peça 5, p. 3) , houve duas transferências para a conta corrente da Prefeitura Municipal de Calumbi/PE no dia 12/2/2014, no valor de R$ 60.000,00, e no dia 13/2/2014, no montante de R$ 15.000,00, as quais caracterizam claramente a quebra do nexo de causalidade entre os recursos transferidos pelo FNDE e a execução do objeto do Convênio 700.108/2011, o que inviabiliza a comprovação da boa e regular aplicação dos recursos daquela avença, ao contrário do que afirma o responsável quando tenta justificar a movimentação irregular de recursos entre a conta específica do convênio e a conta bancária do ente municipal. Adicionalmente, não existe motivo lógico algum pelo qual seria necessário, justificável ou lícito retirar recursos da conta específica do convênio e transferí-los para uma conta de titularidade da Prefeitura Municipal de Calumbi/PE, para posteriormente devolvê-los à conta específica da avença, ainda que não haja agência bancária no município.
25. A propósito da argumentação relativa à ausência de agência bancária no município e à necessidade de transferir recursos da avença para uma conta bancária cuja titularidade era da Prefeitura Municipal, este Tribunal já enfrentou tal argumento e o rejeitou, em virtude de a movimentação dos recursos fora da conta específica do convênio impossibilitar a vinculação entre os recursos federais transferidos e o objeto declarado como executado, como se observa pelo excerto transcrito a seguir do lúcido Voto condutor do Acórdão 329/2003-TCU-Primeira Câmara (Relator Ministro-Substituto Augusto Sherman) :
'Conforme já afirmei em outras ocasiões, a comprovação da regular aplicação de recursos públicos recebidos por meio de convênio não se resume à apresentação do objeto avençado; deve também ficar demonstrado, de forma cabal, o liame entre esse objeto e a importância colocada à disposição do responsável para a sua consecução.
2. Assiste, pois, razão à Unidade Técnica quando propõe a irregularidade destas contas e a condenação do Sr. João Alfredo do Nascimento em débito. De fato, não há como se estabelecer a vinculação entre os recursos transferidos e o objeto declarado como executado, visto que não há conformidade entre o pagamento lançado na prestação de contas e a movimentação financeira espelhada nos extratos bancários apresentados.
3. Em sua defesa, o Sr. João Alfredo do Nascimento afirma que sacou os recursos da conta bancária para suprir o caixa da Prefeitura em razão da falta de agência bancária no município. Segundo argumentado, a aquisição do ônibus escolar teria se dado por meio de pagamento em espécie à empresa Vilhena & Cardoso Ltda. por ser esta uma "condição originalmente imposta na licitação".
4. Ao analisar a argumentação do responsável, verifico que esta não se mostra suficientemente consistente para justificar seu acolhimento.' (grifos nossos) 
26. Por seu turno, quanto à solicitação de que seja realizada uma vistoria in loco com vistas a atestar a correta execução da obra objeto desta TCE, assim como o requerimento de que seja determinada a intimação da Prefeitura para que apresente as notas de empenho dos pagamentos realizados, a jurisprudência do TCU é firme no sentido de que não compete ao Tribunal determinar, a pedido do responsável, a realização de vistoria, diligência, intimação, perícia, inspeção ou oitiva de testemunhas para a produção e obtenção de provas, uma vez que apresentar os elementos que entender necessários para a sua defesa constitui obrigação da parte (e.g.: Acórdão 859/2013-TCU-Plenário; 8.089/2014 e 6.214/2016-1ª Câmara; e 5.920 e 6.214/2016-2ª Câmara) .
27. Com efeito, nos termos do art. 70, parágrafo único, da Constituição Federal, assim como dos arts. 93 do Decreto-lei 200/1967 e 66 do Decreto 93.872/1986, compete exclusivamente ao gestor dos recursos públicos fazer prova adequada da regularidade da sua gestão. Nesse diapasão, é pacífica a jurisprudência deste Tribunal no sentido de que compete ao gestor o ônus de comprovar a boa e regular aplicação dos recursos que lhe foram confiados. Ainda mais quando o prazo final para a apresentação da prestação de contas do Convênio 700.108/2011 expirou em 6/8/2015 (peça 3) , ainda dentro da gestão do responsável Sr. Erivaldo José da Silva como Prefeito Municipal de Calumbi/PE.
28. Por oportuno, exatamente por constarem dos autos elementos probatórios robustos que caracterizam a responsabilidade do Sr. Erivaldo José da Silva, em função da omissão na prestação de contas do Convênio 700.108/2011, é possível concluir que, ainda que esta Corte utilize e respeite o princípio da verdade material, isso não implica necessariamente o deferimento de solicitação de realização de vistoria in loco ou de intimação do ente municipal para que apresente qualquer tipo de documentação comprobatória, corroborando a análise feita anteriormente nesta instrução.
29. Ademais, as alegações do próprio responsável permitem chegar claramente às seguintes conclusões: (i) a obra, de fato, estava paralisada quando a CGU realizou a fiscalização in loco, em 22/7/2013, e, como demonstram as fotos colacionadas pelo responsável em sua defesa (peça 38, p. 46-73) , conclui-se que a construção da escola objeto do Convênio 700.108/2011 ainda não foi concluída; (ii) foram feitas transferências entre a conta específica do convênio e uma conta da Prefeitura, o que caracterizou a quebra do nexo de causalidade entre os recursos transferidos pelo FNDE e a execução do objeto do Convênio 700.108/2011; (iii) como o aludido responsável solicitou a este Tribunal a produção de provas documentais aptas a comprovar a correta execução da obra em questão, confirma-se que ele efetivamente não prestou contas dos recursos recebidos do FNDE, mesmo tendo o prazo final para a apresentação da prestação de contas do Convênio 700.108/2011 expirado em 6/8/2015 (peça 3) , ainda dentro da sua gestão como Prefeito Municipal de Calumbi/PE.
30. Por oportuno, deve-se esclarecer que, conforme jurisprudência pacífica desta Corte, para que se imponha a obrigação de repor um dano ao erário, não é necessário caracterizar enriquecimento ilícito, improbidade administrativa, locupletamento, dolo ou má-fé por parte dos responsáveis, bastando que se caracterize uma conduta culposa stricto sensu, por imperícia, imprudência ou negligência, da qual resulte um dano ao erário, passível de ressarcimento à luz da Lei 8.443/1992 e da Constituição Federal (Acórdão 1559/2014-TCU-Plenário e 5.297/2013-1ª Câmara) . Basta identificar o responsável pelos atos ilícitos e pelo dano ocasionado, quantificar o mencionado dano e estabelecer o nexo de causalidade entre o citado dano e os atos omissivos ou comissivos praticados pelo responsável.
31. Como se vê, tudo isso está claramente demonstrado nos autos, sobretudo em função da comprovação da omissão na prestação de contas dos recursos do Convênio 700.108/2011, não podendo ser aceitas as alegações de defesa do responsável, pois a obrigação de prestar contas dos recursos recebidos do FNDE é personalíssima, tem lastro no art. 70, parágrafo único, da Constituição Federal, e não pode simplesmente ser afastada por meio de alegações no sentido de que o ex-gestor não atuou com dolo, culpa ou má-fé, ou ainda em função de ter delegado funções a subordinados e de não ter agido em conivência com estes.
32. Com efeito, da análise dos elementos probatórios constantes do processo em conjunto e em confronto com as alegações de defesa do responsável (peça 38) , conclui-se que restou demonstrado que o dano aos cofres do FNDE decorreu da omissão na prestação de contas dos recursos do Convênio 700.108/2011, o que caracteriza uma conduta culposa por omissão por parte do responsável.
33. Por outro lado, no que concerne aos diversos precedentes judiciais colacionados pelo responsável, deve-se ressaltar que esta Corte tem competência e jurisdição privativas lastreadas no art. 71 da Constituição Federal e na Lei Orgânica do TCU (Lei 8.443/1992) , pautando a sua atuação com base no princípio da independência das instâncias e não se vinculando obrigatoriamente à decisão de outros órgãos ou entidades, tanto na esfera administrativa, como na esfera judicial. Por oportuno, salienta-se que o TCU, obviamente, sujeita-se às decisões judiciais que lhe são diretamente dirigidas ou quando elas possuem caráter vinculante para toda a Administração.
34. Neste particular, ressalta-se que a Lei 8.429/1992 (Lei de Improbidade Administrativa) não se aplica aos processos no âmbito desta Corte de Contas, tendo em vista que os processos de controle externo sob jurisdição deste Tribunal são regidos por lei específica, a saber, a Lei 8.443/1992 (Lei Orgânica do TCU) , tendo os julgados deste Tribunal respaldo constitucional (art. 71 da Carta Magna) . Portanto, não é cabível a invocação de precedentes judiciais que tratam da aplicação da Lei 8.429/1992.
35. Outrossim, à luz do parâmetro delineado pelo Acórdão 1441/2016-TCU-Plenário, Redator Ministro Walton Alencar Rodrigues, eventual sanção administrativa a ser aplicada ao responsável pelo Tribunal não estaria prejudicada pelo manto prescricional, uma vez que os exercícios abrangidos foram 2011, 2012, 2013 e 2014, e o ato que ordenou a citação/audiência se deu em 1º/10/2018 (peça 31) .
36. Portanto, o lapso de tempo entre as ocorrências irregulares e o ato que interrompeu o prazo prescricional é inferior ao decênio considerado no referido decisum."
CONCLUSÃO
 (...) 
40. Por conseguinte, por meio da análise levada a cabo na seção 'EXAME TÉCNICO' anterior, conclui-se pela rejeição de todas as alegações de defesa apresentadas pelo responsável Sr. Erivaldo José da Silva (peça 38) . De fato, o responsável não se desincumbiu do seu ônus de demonstrar a boa e regular aplicação dos recursos do Convênio 700.108/2011.
41. Por outro lado, no que tange ao exame da boa-fé do responsável Sr. Erivaldo José da Silva, será adotado aqui o sentido objetivo da cláusula de boa-fé, isto é, examinando, 'diante de um caso concreto e nas condições em que o agente atuou, qual o cuidado exigível de uma pessoa prudente e de discernimento. Assim o fazendo, encontraremos o cuidado objetivo necessário, fundado na previsibilidade objetiva. Devemos, a seguir, comparar esse cuidado genérico com a conduta do agente, intentando saber se a conduta imposta pelo dever genérico de cuidado harmoniza-se com o comportamento desse agente. A resposta negativa leva à reprovabilidade da sua conduta, à culpa e, enfim, à não caracterização da boa-fé objetiva.' (conforme entendimento plasmado no Acórdão 2436/2016-TCU-Plenário; Relator Ministro Augusto Nardes) .
42. No presente caso concreto, à vista dos elementos constantes dos autos, percebe-se que os atos praticados pelo responsável não se ajustam ao mencionado modelo objetivo de conduta, pois a sua conduta omissiva foi, no mínimo, culposa (por negligência e imprudência) , tendo restado comprovado que o dano ao erário resultou diretamente daquela conduta.
43. Nesse contexto, não é possível afirmar que houve boa-fé por parte do responsável, pois é razoável concluir que lhe era possível ter consciência da ilicitude de sua conduta omissiva e que era exigível conduta diversa daquela que adotou, consideradas as circunstâncias que o cercavam. Portanto, tampouco foram identificados excludentes de culpabilidade.
44. Então, tendo em vista as irregularidades comprovadas nos autos, e como não foi possível reconhecer a boa-fé do responsável, este Tribunal pode proferir, desde logo, o julgamento definitivo de mérito pela irregularidade das presentes contas, com fundamento no art. 202, § 6º, do RI/TCU."
6.	Diante do exposto, a Secex-TCE, em pareceres uniformes, apresenta ao Tribunal proposta de encaminhamento no sentido de (peças 41-44) :
	6.1. rejeitar as alegações de defesa do Sr. Erivaldo José da Silva;
	6.2. julgar irregulares, com fulcro no art. 16, inciso III, alíneas a e c, da Lei 8.443/1992, as contas do Sr. Erivaldo José da Silva, condenando-o ao pagamento das quantias a seguir especificadas, com a fixação do prazo de quinze dias, a contar do recebimento da notificação, para comprovar, perante o Tribunal (art. 214, inciso III, alínea a, do Regimento Interno/TCU) , o recolhimento da dívida a favor do  FNDE, atualizada monetariamente e acrescida dos juros de mora, calculados a partir das datas indicadas, até a data do efetivo recolhimento, na forma prevista na legislação em vigor:
	Valor Original (R$) 
	Data 

	305.481,46
	30/12/2011

	152.740,73
	21/8/2012

	152.740,73
	6/2/2014

	6.3. aplicar ao Sr. Erivaldo José da Silva a multa prevista no art. 57 da Lei 8.443/1992;
	6.4. autorizar, desde logo, a cobrança judicial das dívidas, com fundamento no art. 28, inciso II, da Lei 8.443/1992, caso não atendida a notificação;
	6.5. autorizar, antecipadamente, caso requerido pelo responsável, o pagamento da dívida decorrente em até 36 (trinta e seis) parcelas mensais e consecutivas, nos termos do art. 26 da Lei 8.443/1992, c/c o art. 217 do Regimento Interno/TCU; 
	6.6. encaminhar cópia do Acordão que vier a ser prolatado por este Tribunal, acompanhado do Relatório e do Voto que o fundamentarem ao Sr. Erivaldo José da Silva, assim como aos seus advogados constituídos por meio da procuração à peça 34; ao FNDE; ao Procurador-Chefe da Procuradoria da República em Pernambuco, nos termos do § 3º do art. 16 da Lei 8.443/1992 c/c o § 7º do art. 209 do Regimento Interno/TCU; e ao Assessor Especial do Controle Interno do FNDE, conforme disposição do Memorando-Circular/Segecex/TCU 58/2018.
7.	Em sua manifestação regimental, o Ministério Público junto ao TCU, representado pelo Subprocurador-Geral Lucas Rocha Furtado, concorda com o encaminhamento da unidade técnica (peça 44) . 
	É o Relatório.

Luís Alberto Gallindo Martins, OAB/PE 20.189; Filipe Fernandes Campos, OAB/PE 31.509; e Juliana Antônio Fernandes de Souza, OAB/PE 37.010.

Subprocurador-Geral Lucas Rocha Furtado.

TOMADA DE CONTAS ESPECIAL. CONVÊNIO PARA CONSTRUÇÃO DE ESCOLA. RECURSOS DO FUNDO NACIONAL DE DESENVOLVIMENTO DA EDUCAÇÃO - FNDE. PROGRAMA NACIONAL DE REESTRUTURAÇÃO E APARELHAGEM DA REDE ESCOLAR PÚBLICA DE EDUCAÇÃO INFANTIL - PROINFÂNCIA. OMISSÃO NO DEVER DE PRESTAR CONTAS. NÃO COMPROVAÇÃO DA CORRETA APLICAÇÃO DOS RECURSOS PÚBLICOS. DEFESA INSUFICIENTE PARA AFASTAR AS IRREGULARIDADES. ÔNUS DO GESTOR DE COMPROVAR O REGULAR EMPREGO DAS VERBAS PÚBLICAS NO OBJETO DA AVENÇA. FALTA DE NEXO DE CAUSALIDADE. CONTAS IRREGULARES. DÉBITO E MULTA. Julgam-se irregulares as contas do responsável, condenando-o ao pagamento do débito apurado, em decorrência da não comprovação do correto emprego dos recursos públicos no objeto pactuado, e da multa proporcional ao dano ao erário.

TOMADA DE CONTAS ESPECIAL (TCE)

Secretaria de Controle Externo de Tomada de Contas Especial - Secex/TCE.

Submeto à apreciação deste Colegiado Tomada de Contas Especial instaurada pelo Fundo Nacional de Desenvolvimento Nacional da Educação - FNDE, tendo como responsável o Sr. Erivaldo José da Silva, prefeito nos períodos de 2009-2012 e 2013-2016, em decorrência da omissão no dever de prestar contas dos recursos oriundos do Convênio 700.108/2011. 
2.	O referido ajuste, celebrado entre o FNDE e o Município de Calumbi/PE, visava à construção de uma unidade escolar no âmbito do Programa Nacional de Reestruturação e Aparelhagem da Rede Escolar Pública de Educação Infantil - Proinfância. Para a implementação do objeto pactuado foi acordado o montante de R$ 617.134,26, sendo R$ 610.962,92 à conta do concedente e R$ 6.171,34 de contrapartida do convenente.
3.	A Secex-TCE encaminhou citação ao Sr. Erivaldo José da Silva para que recolhesse o valor do débito original de R$ 610.962,92 e/ou oferecesse alegações de defesa sobre a não comprovação da boa e regular aplicação dos recursos do Convênio 700.108/2011, em vista da omissão no dever de prestar contas da aludida avença. Além disso, a unidade técnica também promoveu a audiência do ex-gestor para que encaminhasse razões de justificativa sobre o não cumprimento do prazo originalmente estipulado para a prestação de contas. 
4.	Devidamente notificado da citação e da audiência (peças 32 e 33) , o Sr. Erivaldo José da Silva apresentou intempestivamente a sua defesa, inserta à peça 38, que, em síntese, contempla os seguintes tópicos:
	4.1. execução devida do objeto do ajuste, com o prosseguimento das obras após a fiscalização da Controladoria-Geral da União - CGU, uso regular dos recursos e  responsabilidade de prestar contas do Convênio 700.108/2011 da gestão executiva sucessora;
	4.2. ausência de enriquecimento ilícito por parte da administração municipal, sendo incabível o ressarcimento do dano reclamado;
	4.3. impossibilidade de condenação do Sr. Erivaldo José da Silva, ex-Prefeito, pelo pagamento do suposto dano ao erário.
5.	Após discorrer sobre os três pontos mencionados, o ex-gestor requereu ao Tribunal: a realização de nova perícia/fiscalização na obra objeto da avença; a intimação da Prefeitura de Calumbi/PE para obtenção de notas de empenho relativas aos pagamentos efetuados à empresa construtora; a isenção do responsável quanto às irregularidades apontadas na instrução inicial; nenhuma anotação de improbidade administrativa no julgamento das contas; a regularidade das presentes contas ou, ao menos, a regularidade  com ressalva; e, por fim, a admissão da produção de todas as provas aceitáveis em direito. 
6.	Na instrução de mérito, a unidade técnica refutou os argumentos de defesa e propôs a irregularidade das contas do Sr. Erivaldo José da Silva, fundamentada no art. 16, inciso III, alíneas a e c, da Lei 8.443/1992, com débito e multa proporcional ao dano causado ao erário, no que foi acompanhada pelo representante do Ministério Público junto ao TCU.
7.	Sem prejuízo de discorrer mais adiante sobre alguns argumentos apresentados pelo responsável, acolho integralmente os pareceres exarados nos autos no sentido da irregularidade das contas do ex-Prefeito, com débito e multa, porquanto os elementos de defesa, bem examinados pela unidade técnica, são insuficientes para afastar as graves ocorrências atribuídas ao ex-gestor.  
8.	Para abordar as questões constantes do primeiro tópico da defesa do responsável (subitem 4.1, retro) , cumpre, desde logo, ressaltar que constitui ônus daquele que recebe verba pública comprovar a boa e regular aplicação dos recursos federais que lhe foram confiados, por força das disposições dos arts. 70, parágrafo único, da Constituição Federal, 93 do Decreto-lei 200/1967 e 66 do Decreto 93.872/1986. E, para esse fim, deve cumprir as obrigações previstas no ajuste celebrado, que representa o regulamento do caso concreto, oferecendo a devida prestação de contas no tempo acordado e com todos os elementos capazes de evidenciar o vínculo existente entre as despesas efetuadas com recursos federais e a execução do objeto pactuado.
9.	Assim, compete ao gestor apresentar ao Tribunal as provas para demonstrar a regularidade na aplicação dos recursos públicos, não cabendo ao TCU determinar, a pedido do responsável, a realização de fiscalização na obra ou eventual diligência para obter documentos comprobatórios da execução do objeto pactuado. A jurisprudência sedimentada do Tribunal assim dispõe (enunciados constantes da Jurisprudência Selecionada do TCU) : 
"Não cabe ao TCU determinar, a pedido do responsável, a realização de diligência, perícia ou inspeção para a obtenção de provas, uma vez que constitui obrigação da parte apresentar os elementos que entender necessários para a sua defesa." (Acórdão 3343/2019-TCU-Primeira Câmara, rel. Min. Subst. Augusto Sherman Cavalcanti) 
"Não compete ao TCU determinar, a pedido do responsável, a realização de diligência, perícia ou inspeção para a obtenção de provas, uma vez que constitui obrigação da parte apresentar os elementos que entender necessários para a sua defesa e/ou para demonstrar a boa e regular aplicação dos recursos que lhe foram confiados." (Acórdão 5920/2016-TCU-Segunda Câmara, rel. Min. Vital do Rêgo) 
"O ônus de comprovar a regularidade integral na aplicação dos recursos públicos compete ao gestor. Os documentos apresentados com vistas a demonstrar o bom emprego dos valores públicos devem comprovar que esses recursos foram efetivamente utilizados no objeto pactuado (nexo de causalidade) , de acordo com os normativos legais e regulamentares vigentes." (Acórdão 1996/2007-TCU-Plenário, rel. Min. Augusto Nardes) 
10.	O responsável, em sua defesa, não logrou êxito em comprovar o regular emprego do recurso público no objeto do Convênio 700.108/2011 tampouco em afastar a sua responsabilidade pelo dever de prestar contas. O ex-gestor também não justificou o descumprimento do prazo originalmente estipulado para a apresentação da prestação de contas.
11.	A referida avença foi celebrada em 27/09/2011, havendo o Sr. Erivaldo José da Silva assinado o termo na condição de Prefeito do Município de Calumbi/PE. A vigência do ajuste se estendeu até 7/06/2015 (peça 3) . Com base em tais dados e considerando que a liberação dos recursos conveniados ocorreu em três parcelas, uma em 2011, outra em 2012 e a derradeira em 2014, tem-se que tais recursos foram administrados na gestão do Sr. Erivaldo José da Silva, que compreendeu dois mandatos (2009-2012 e 2013-2016) .
12.	Segundo a avença firmada, o prazo para a entrega ao concedente da prestação de contas era de 60 dias após o término da vigência do ajuste, isto é, até 06/8/2015, e o rol de documentos que deveria integrar a prestação de contas constou da Cláusula Décima Quinta (peça 22, p. 2 e 3) . Donde se conclui que, na condição de signatário do ajuste, o responsável conhecia as obrigações acordadas, e como gestor dos recursos, com tempo hábil durante o seu próprio mandato, cabia-lhe apresentar ao concedente a prestação de contas, com todos os elementos relacionados. 
13.	Não consta em sua defesa esclarecimento algum capaz de justificar o argumento de que a responsabilidade pela prestação de contas do Convênio 700.108/2011 seria da gestão executiva que o sucedeu, porquanto toda a administração dos recursos ocorreu durante os mandatos do Sr. Erivaldo José da Silva, inclusive o prazo para prestar contas se encerrou durante a sua gestão.  
14.	Na falta da prestação de contas é impossível firmar o nexo de causalidade dos recursos públicos federais oriundos do referido ajuste com a execução do objeto pactuado. Não há documentos comprobatórios das despesas vinculadas à realização da obra de que trata a avença. O responsável, omisso no dever de prestar contas ao concedente, deixou de aproveitar a fase processual de alegações de defesa para entregar a devida prestação de contas a este Tribunal.
15. 	A jurisprudência do TCU é firme no sentido de exigir do gestor público a demonstração do vínculo causal entre os recursos públicos federais repassados por meio de convênios ou instrumentos congêneres e a efetiva realização de despesas para a consecução do objeto pactuado com os dinheiros federais. Eis alguns precedentes sobre a matéria, cujos enunciados bem retratam a questão da imprescindibilidade do nexo causal para a comprovação do regular emprego dos recursos públicos (Jurisprudência Sistematizada do TCU) :
 "A prestação de contas deve demonstrar não só a execução do objeto pactuado no convênio, mas também o nexo de causalidade, por meio do vínculo estrito entre os recursos federais repassados e as despesas incorridas para a consecução do objeto conveniado, sem o que não há comprovação da boa e regular aplicação dos recursos públicos." Acórdão 997/2015-TCU-Plenário (rel. Min. Benjamin Zymler) .
 "A mera execução física do objeto ou de parte dele não comprova o regular emprego dos recursos de convênio firmado com a União. É necessário que o responsável demonstre o nexo causal entre os recursos por ele geridos e os documentos de despesas referentes à execução, como notas de empenho, ordens bancárias, cheques, recibos ou notas fiscais e extratos bancários, com vistas a confirmar a utilização dos recursos da União no ajuste." Acórdão 5170/2015-TCU-Primeira Câmara (rel. Min. Walton Alencar Rodrigues) .
 "A falta de conciliação entre notas fiscais, cheques emitidos e extratos bancários impede o estabelecimento de correlação entre os documentos informados na relação de pagamentos." Acórdão 6173/2011-TCU-Primeira Câmara (rel. Min. José Múcio Monteiro) .
"A congruência entre a movimentação bancária e os comprovantes de despesas é elemento crucial para o estabelecimento do nexo de causalidade entre as despesas realizadas e os recursos transferidos, indispensável para a aprovação das contas. Demonstrar a existência desse nexo faz parte do inafastável ônus do gestor de comprovar a boa e regular aplicação dos recursos públicos colocados sob sua administração." (Acórdão 6582/2010-TCU-Primeira Câmara, rel. Min. Subst. Marcos Bemquerer Costa) .
"A comprovação do correto emprego dos recursos públicos enseja a demonstração do nexo causal entre tais recursos e a execução do objeto pactuado, não sendo cabível a substituição dos comprovantes de despesa por excesso de contrapartida, pois afasta a necessária conexão entre o dinheiro público e o correspondente emprego no objeto acordado." Acórdão 845/2014-TCU-Segunda Câmara (rel. Min. Ana Arraes) .
16.	O responsável afirmou, com base nas fotografias da peça 38, p. 46-73, que após a fiscalização realizada pela Controladoria-Geral da União a execução da obra foi retomada, desta vez com outra construtora devidamente contratada pelo convenente, haja vista a rescisão do contrato anterior, culminando, assim, no uso regular dos recursos públicos na construção da creche.
17.	Cabe fazer aqui duas importantes observações. 
18.	A primeira refere-se ao limitado valor probante de fotografias. A jurisprudência do Tribunal persegue o entendimento de que fotografias desacompanhadas de provas mais robustas são insuficientes para comprovar a regularidade na aplicação dos recursos públicos transferidos por meio de convênio, pois, embora possam, eventualmente, demonstrar a execução física do objeto, não evidenciam a origem dos recursos nela empregados, de forma a mostrar o necessário vínculo de causalidade (v.g.: Acórdão 2436/2015-TCU-Plenário, rel. Min. Ana Arraes; Acórdão 1318/2014-TCU-Primeira Câmara, rel. Min. José Múcio Monteiro; Acórdão 6808/2013-TCU-Segunda Câmara, rel. Min. Raimundo Carreiro) . Como o Sr. Erivaldo José da Silva é omisso no dever de prestar contas, não havendo apresentado a documentação das despesas incorridas, é impossível firmar o nexo causal entre os recursos do convênio e a execução da obra retratada nas fotografias. 
19.	A segunda observação diz respeito ao fato de que a fiscalização realizada pela CGU no empreendimento objeto do Convênio 700.108/2011 não supre a falta da apresentação da prestação de contas, ainda que possa evidenciar a parte construída de uma unidade escolar. 
20.	Veja que nesta Tomada de Contas Especial cobra-se do gestor a comprovação do correto emprego dos recursos públicos, mediante a apresentação da devida prestação de contas, sem adentrar as irregularidades apontadas pela CGU, por ocasião da fiscalização que realizou, especialmente aquelas relacionadas à inobservância de especificações técnicas ou a serviços não executados (lajes sem chapisco e sem reboco; falta de assentamento de cobogós e de cerâmicas; não construção de barracão; piso incompleto, somente no contrapiso etc.) . Portanto, não se discute nestes autos a responsabilidade técnica pela edificação da creche, e sim a responsabilidade do ex-Prefeito pelo regular emprego dos recursos públicos do Convênio.
21.	O ex-gestor alegou também, no segundo tópico de sua defesa (subitem 4.2, retro) , ausência de enriquecimento ilícito por parte do Município de Calumbi/PE, haja vista que a obra foi devidamente realizada, não havendo qualquer dano ao erário. Assim, concluiu pela impossibilidade da exigência de ressarcimento do valor do Convênio ora reclamado.
22.	Conforme anotado alhures, não restou comprovada a devida execução do objeto do Convênio 700.108/2011, dada a omissão do ex-Prefeito em prestar as contas do ajuste. Portanto, o dano ao erário está configurado. E, no presente caso, a responsabilidade é exclusiva do ex-gestor, não alcançando a pessoa jurídica do Município de Calumbi/PE.
23.	 A propósito, para fins de ressarcimento ao erário, a responsabilidade dos jurisdicionados perante o TCU caracteriza-se pela constatação de culpa stricto sensu, sendo desnecessário demonstrar a conduta dolosa, a má-fé do gestor ou o enriquecimento ilícito (v.g.: Acórdão 185/2016-TCU-Plenário, rel. Min. Vital do Rêgo; 6.943/2015 - 1ª Câmara, rel. Min. Bruno Dantas; 11.441/2011 - 2ª Câmara, rel. Min. Aroldo Cedraz; Acórdão 827/2019-TCU-Segunda Câmara, rel. Min. Bruno Dantas) . Para a aplicação de multas e demais sanções administrativas, deve-se verificar a ocorrência de culpa grave ou dolo do gestor (v.g.: Acórdão 1942/2012-TCU-Segunda Câmara, rel. Min. Aroldo Cedraz; Acórdão 2391/2018-TCU-Plenário, rel. Min. Benjamim Zymler) .
24.	Por oportuno, reproduzo, a seguir, dois enunciados da Jurisprudência Selecionada do TCU, ambos referentes ao já mencionado Acórdão 2391/2018-TCU-Plenário, em que a questão da responsabilização dos agentes públicos foi bem abordada, inclusive com a interpretação da Lei 13.655/2018 (Lei da Segurança Jurídica) que acrescentou novas disposições na Lei de Introdução às Normas do Direito Brasileiro (LINDB) : 
"Enunciado: Para fins do exercício do poder sancionatório do TCU, erro grosseiro é o que decorreu de grave inobservância do dever de cuidado, isto é, que foi praticado com culpa grave.
Enunciado: O dever de indenizar os prejuízos ao erário permanece sujeito à comprovação de dolo ou culpa, sem qualquer gradação, como é de praxe no âmbito da responsabilidade aquiliana, inclusive para fins do direito de regresso (art. 37, § 6º, da Constituição Federal) . As alterações promovidas na Lei de Introdução às Normas do Direito Brasileiro (LINB) pela Lei 13.655/2018, em especial a inclusão do art. 28, não provocaram modificação nos requisitos necessários para a responsabilidade financeira por débito."
25.	E, nesse contexto, tem-se por improcedente o argumento do responsável que alegou no terceiro tópico de sua defesa (subitem 4.3, retro) a impossibilidade de sua condenação pelo pagamento do dano ao erário. O responsável considerou não haver prova nos autos que demonstrasse o dano ao erário ou qualquer ilícito praticado por ele, com dolo ou com culpa. 
26.	Como visto, por força de disposição constitucional todo aquele, pessoa física ou jurídica, pública ou privada, que utilizar, arrecadar, guardar, gerenciar ou administrar dinheiros, bens e valores públicos ou pelos quais a União responda, ou que, em nome desta, assumir obrigações pecuniárias, deverá prestar contas. Portanto, a omissão no dever de prestar contas configura grave infração ao art. 70, parágrafo único, da Constituição Federal, e induz à culpa presumida. Nesse sentido, eis o enunciado do Acórdão 760/2013-TCU-Plenário, rel. Min. Ana Arraes (Jurisprudência Sistematizada do TCU) : 
"A apuração de responsabilidade nas matérias submetidas à apreciação do TCU não se vincula à indicação de conduta dolosa do agente. Impõe-se ao gestor público o dever de demonstrar a boa e regular aplicação dos recursos sob sua guarda, sendo que a omissão ou falta de exação no cumprimento dessa obrigação induz à presunção de culpa."
27.	Assim, a falta da prestação de contas injustificada e a não evidenciação do imprescindível nexo de causalidade abordado alhures impedem a comprovação da correta gestão dos recursos públicos do Convênio 700.108/2011 e ensejam a irregularidade das contas do responsável, com débito e multa, dada a gravidade da infração. 
28.	Sobre o pedido do responsável para não constar nota de improbidade administrativa no julgamento das contas, impõe esclarecer que esta TCE trata especificamente de apurar a boa e regular gestão  dos recursos públicos no objeto do Convênio 700.108/2011, não perscrutando a incidência da Lei 8.429/2008 no presente caso. 
29.	Por derradeiro, faço alguns ajustes na proposta de encaminhamento da unidade técnica.
30.	Com relação às datas das parcelas do débito, devem ser consideradas as datas em que cada parcela liberada pelo concedente foi efetivamente depositada na conta específica do Convênio. Assim, em vez das datas das ordens bancárias de 30/12/2011, 21/08/2012 e 6/02/2014, cabe anotar para as parcelas de R$ 305.481,46, R$ 152.740,73 e R$ 152.740,73 as correspondentes datas de 04/01/2012, 23/08/2012 e 10/02/2014, conforme constam dos extratos bancários (peça 38, p. 22 e 29; peça 5, p. 3) .
31.	Deixo de acolher a sugestão de fazer constar do Acórdão a proposta de remessa de cópia da deliberação ao órgão de controle interno do FNDE, porque tal orientação está consignada na Resolução/TCU 170/2004, art. 18, § 5º, devendo ser observada pela unidade técnica na oportunidade de expedição das comunicações independentemente de haver determinação nesse sentido no decisum.
32.	De igual modo, não há necessidade de indicação expressa no Acórdão de remessa de cópia da deliberação ao advogado da parte, porquanto tal providência é de observância obrigatória pela unidade técnica responsável pela expedição das comunicações, a teor do art. 179, § 7º, do Regimento Interno/TCU, que dispõe que quando a parte for representada por advogado, a comunicação deve ser dirigida ao representante legal constituído nos autos. 
	Ante o exposto, voto por que seja adotada a deliberação que ora submeto a este Colegiado.
	
	T.C.U., Sala das Sessões, em 15 de outubro de 2019.   
MARCOS BEMQUERER COSTA
Relator